【裁判字號】    91,自,414
【裁判日期】    920324
【裁判案由】    詐欺
【裁判全文】
臺灣板橋地方法院刑事判決                          九十一年度自字第四一四號
    自  訴  人  丙○○
    被      告  甲○○
                乙○○
右列被告因詐欺案件，經自訴人提起自訴，本院判決如左：
    主  文
甲○○、乙○○均無罪。
    理  由
一、自訴意旨略以：被告王世真、吳恒茂夫婦二人，在台北縣中和市○○路四四六巷
    三十八號一樓開設製訂廠，自訴人則承攬其製訂之廢紙資源回收，被告二人明知
    其無支付之能力，竟共同基於意圖為自己不法所有之概括犯意，自民國九十年九
    月一日起，由被告甲○○向自訴人稱，因周轉之需要，向自訴人詐借新台幣（下
    同）五十萬元得逞，其後復陸續向自訴人詐取一百三十五萬六千四百元、三十萬
    元及四十七萬四千三百九十元，累計共向自訴人詐得二百二十五萬三千八百九十
    元，自訴人於九十年十二月間遭人跳票倒帳，於九十一年一月間仍再向自訴人借
    款，九十一年四月間及八月間均先後出售機器，所得款項數百萬元亦未償還自訴
    人，足見，被告等有詐欺自訴人之意思與犯行。因認被告二人共同涉有刑法第三
    百三十九條第一項之詐欺取財罪嫌云云。
二、按犯罪事實應依證據認定之，無證據不得推定其犯罪事實，刑事訴訟法第一百五
    十四條定有明文。又刑法第三百三十九條詐欺罪之成立，以意圖為自己或第三人
    不法之所有，以詐術使人將本人或第三人之物交付或得財產上不法之利益為要件
    ，所謂以「詐術」，必須被詐欺人因其詐術陷於錯誤，若其所用方法不能認為詐
    術，亦不致使人陷於錯誤，即不構成該罪（最高法院四十六年臺上字第二六０號
    判例參照）。本件自訴人認定被告二人涉有前開犯行，無非係以被告等二人明知
    其無支付之能力，竟自九十年九月一日起，陸續向自訴人詐借二百二十五萬三千
    八百九十元，且被告等於九十年十二月間即遭人跳票倒帳，於九十一年一月間仍
    再向自訴人借款，九十一年四月間及八月間均出售機器，所得款項亦未償還自訴
    人，被告二人顯有為自己不法所有之意圖等為其論據。
三、訊據被告甲○○、乙○○固均坦承有於右揭時地向自訴人借貸共計二百二十五萬
    三千八百九十元等事實，惟均堅決否認有何詐欺犯行，均辯稱：伊所經營之訂製
    廠，一直都正常在營運，九十年九月一日自訴人交付之五十萬元，係作為自訴人
    向被告收取廢紙應支付之預扣金，並非借款，迄九十一年六、七月間，扣除預扣
    金後僅餘一十萬八千六百二十七元，因公司其後停止營運，自訴人未再至被告公
    司收取廢紙，而未再扣抵，且尚未返還自訴人；又被告等雖另向自訴人借款一百
    六十五萬六千四百元，惟當時公司仍正常營運，迄九十年十二月間因遭客戶引強
    企業有限公司（下稱引強公司）跳票倒帳一百多萬元，九十一年四月間又遭另一
    家公司倒帳三十五萬元，始致公司營運受到影響，九十一年三月間雖因營運規模
    縮小而售出摺紙機等機器，及九十一年八月間出售裁紙機，惟上開機器購買時即
    已設定抵押貸款，出售所得均用於抵付貸款及利息，伊並未取得任何款項，況伊
    先前亦陸續返還自訴人借款，且伊於借款之初，並未預期公司營運會出現問題，
    伊並無為自己不法所有之詐欺意思與犯行等語。
四、經查，自訴人於九十年九月一日交付被告等之五十萬元，係作為自訴人向被告收
    取廢紙應支付之預扣金，並非借款，迄九十一年九月間止，上開預扣金除扣除應
    給付被告之款項後，僅餘一十萬八千六百二十七元，且因被告公司其後停止營運
    而尚未返還自訴人等情，業據被告等提出計算書一件，且為自訴人所不否認（詳
    本院九十一年一月十三日訊問筆錄），則自訴人既係為收取廢紙而支付上開五十
    萬元之預扣金與被告等，其後亦自被告等所營之製訂廠收取廢紙並扣抵上開預扣
    金近四十萬元，顯難認被告等收取該預扣金有何施用詐術之行為，而自訴人亦無
    因此而陷於錯誤之情事，則被告等此部分所辯並無為自己不法所有之意圖等語，
    應值採信。
五、次查，被告等於九十年十二月前陸續向自訴人借款當時，被告等經營之上開製訂
    廠，其營運原屬正常，並無證據證明被告等有欠缺支付能力之情事；其後，被告
    等雖因經營不善，但仍一直經營到九十一年九月間止，九十一年四月間仍通知自
    訴人到公司收取廢紙，借款亦陸續清償自訴人數萬元等情，亦為自訴人所不爭執
    ，是尚難認被告等於向自訴人借款之初，即可預見其將來可能會因無法繼續經營
    而欠缺支付能力；且被告等於九十年十二月間起，確遭引強公司跳票倒帳達二百
    餘萬元等情，亦據被告等提出支票及退票理由單影本各二十四紙在卷可證，是被
    告等辯稱：伊係遭案外人引強公司倒帳而致公司營運受到影響，因而無法償還自
    訴人之前開借款等語，尚值採信。又自訴人雖又指稱被告於九十年十二月間即遭
    人跳票倒帳，於九十一年一月間仍再向自訴人借款云云，惟被告等於九十一年一
    月間最後向自訴人所借之款項僅為一十二萬三千一百元，僅佔所有借款之一小部
    分，且其中一萬元亦已償還自訴人等情，為被告等及自訴人所不爭執（詳本院九
    十一年十二月九日訊問筆錄，按自訴狀所載之借款時間，係依據被告等交付自訴
    人之支票或本票之發票日，惟該支票或本票除其中面額一十二萬三千一百元部分
    外，均係用以抵付前債而簽發，其發票日並非借款日），而被告等遭引強公司退
    票之上開支票，其退票之時間分別係自九十年十二月二十八日起迄九十一年四月
    十日止，多數退票之時間均在被告等向自訴人貸借該筆款項之後，是被告等是否
    於貸借該筆款項當時，可預見會因遭退票而無法償還借款，亦非無疑，則自訴人
    僅以被告等於遭人退票後，仍向伊借款一十二萬三千一百元，遽認被告等有詐欺
    之意思與犯行，尚非可採。
六、末查，被告等固於九十一年四月間及同年八月間，分別售出摺紙機、膠裝機及裁
    紙機，出售之款項達五、六百萬元，惟被告等因先前積欠花旗出版社借款，因而
    將機器抵押設定予花旗出版社，機器出售後償還利息及欠款，仍有不足，並未取
    得任何款項等情，亦據證人即花旗出版社負責人王永偉到庭證述無訛（詳本院九
    十二年三月十日審判筆錄），則被告等出售機器後雖未清償積欠自訴人之前開借
    款，亦尚難據以推認被告等二人於本件借款之初，有何為自己不法所有之意圖。
    況被告等縱有將出售機器之款項清償其他債權人而未償還自訴人之情事，亦僅有
    民事上是否發生清償效力之問題，尚不得作為認定被告有詐騙自訴人不利事實之
    基礎。是自訴人以被告出售機器後未將款項清償借款，認被告等涉有詐欺之犯行
    云云，自非可採。
七、綜上所陳，被告二人辯稱伊並無詐騙自訴人之意思與犯行，尚堪採信。此外，復
    查無其他積極證據足認被告二人有何自訴人所指詐欺犯行，本件應純屬民事上債
    務不履行之問題，自應依民事程序之途徑尋求解決，既不能證明被告犯罪，自應
    為被告二人均無罪之諭知。
據上論斷，應依刑事訴訟法第三百四十三條、第三百零一條第一項前段，判決如主文
。
中      華      民      國    九十二    年      三      月    二十四    日
                                      臺灣板橋地方法院刑事第二庭
                                          法  官  林 春 長
右正本證明與原本無異
如不服本判決應於送達後十日內向本院提出上訴狀
                                          書記官  黃 炎 煌
中      華      民      國      九十二      年    三    月    二十五    日


司法院資訊處製作；財團法人民間司法改革基金會備份。
